臺灣臺北地方法院民事判決
111年度簡上字第130號
上  訴  人  
即被上訴人  翁佩伶  
訴訟代理人  陳佳鴻律師
複代理人    江孟洵律師
被上訴人即  
上  訴  人  葉明珠  
訴訟代理人  古嘉諄律師
            黃世芳律師
被上訴人    忠孝科技大廈管理委員會

法定代理人  洪炯文  


	上列當事人間請求損害賠償事件，上訴人對於民國110年11月25
日院臺北簡易庭109年度北簡字第18443號第一審判決提起上訴，
經本院於民國111年8月24日言詞辯論終結，判決如下：
　　主　    文
原判決關於駁回乙○○後開第二項之訴，及該部分假執行之聲請暨
命乙○○負擔訴訟費用之裁判廢棄。
丙○○、忠孝科技大廈管理委員會應再連帶給付乙○○新臺幣貳拾貳
萬肆仟陸佰柒拾伍元，及丙○○部分自民國一零九年十一月十九日
起，忠孝科技大廈管理委員會自民國一零九年十一月二十五日起
，均至清償日止，按年息百分之五計算之利息。
乙○○其餘上訴駁回。
丙○○之上訴駁回。
第一審訴訟費用命乙○○負擔部分及第二審訴訟費用關於乙○○上訴
部分，由丙○○、忠孝科技大廈管理委員會連帶負擔十分之六，餘
由乙○○負擔；第二審訴訟費用關於丙○○上訴部分，由丙○○負擔。
    事實及理由
壹、程序事項：
一、按訴訟標的對於共同訴訟之各人必須合一確定者，共同訴訟
    人中一人之行為有利益於共同訴訟人者，其效力及於全體，
    此觀民事訴訟法第56條第1項第1款前段規定自明。又債權人
    以各連帶債務人為共同被告提起給付之訴，被告一人提出非
    基於其個人關係之抗辯有理由者，對於被告各人方屬必須合
    一確定，應適用上開規定。查，上訴人即被上訴人乙○○（下
    稱乙○○）起訴主張因其於民國89年間所承購臺北市○○○路0段
    00號4樓房屋（下稱系爭4樓房屋）於109年6月26日開始有滲
    漏水情形，造成其受有損害，該損害應由被上訴人即上訴人
    丙○○（下稱丙○○），及被上訴人忠孝科技大廈管理委員會（
    下稱忠孝大廈管委會）連帶負損害賠償之責，經原審判命丙○○、忠孝大廈管委會應連帶給付乙○○新臺幣（下同）16萬7,
    680元，及丙○○部分自109年11月19日起、忠孝大廈管委會自
    109年11月25日起，均至清償日止，按年息5％計算之利息後
    ，丙○○以非基於其個人關係之抗辯事由提起上訴，惟該抗辯
    為無理由（均詳後述），是上訴效力不及於未上訴之忠孝大
    廈管委會，合先敘明。
二、按不變更訴訟標的，而補充或更正事實上或法律上之陳述者
    ，非為訴之變更或追加，民事訴訟法第256條定有明文，並
    依同法第463條、第436條之1於簡易事件之上訴程序準用之
    。經查，乙○○於111年4月11日之上訴狀記載上訴聲明為：㈠
    原判決不利於乙○○之部分廢棄。㈡丙○○及忠孝大廈管委會應
    連帶給付50萬9,987元，及自起訴狀繕本送達翌日起至清償
    日止，按年息5％計算之利息。㈢願供擔保請准宣告假執行（
    見簡上卷㈠第215頁）；嗣於同日準備程序確認其原審敗訴部
    分及上訴範圍，更正聲明為：㈠原判決不利於乙○○之部分廢
    棄。㈡丙○○、忠孝大廈管委會應再連帶給付乙○○34萬2,307元
    ，及丙○○部分自109年11月19日起，忠孝大廈管委會部分自1
    09年11月25日起，均至清償日止，按年息5％計算之利息（見
    簡上卷㈠第207頁），並捨棄上開第㈢項假執行之聲明，經核
    原告上開所為，係更正其法律上之陳述，非屬訴之變更追加
    ，自無不合。
貳、實體事項：
一、乙○○主張：
　㈠乙○○前於89年間承購系爭4樓房屋，並於108年7月11日將系爭
    房屋出租予訴外人神機數位科技有限公司（下稱神機公司）
    使用，約定租賃期間為自108年8月1日至110年7月31日止、
    每月租金4萬5,000元。神機公司之員工於109年6月26日發現
    系爭4樓房屋突然出現些許水流自室內天花板流出，至翌日
    即109年6月27日出水量遽然增加猶如小型瀑布，遂立即告知
    系爭4樓房屋所在之忠孝科技大廈（下稱忠孝大廈）總幹事
    即訴外人甲○○上情，甲○○亦於當日偕同水電師傅前往系爭4
    樓房屋查看漏水情形，並鑿開系爭4樓房屋牆壁以追查水流
    來源，進而發現係來自於臺北市○○○路0段00號5樓房屋（下
    稱系爭5樓房屋）亦即丙○○所有之房屋，惟經甲○○向代管丙○○所有系爭5樓房屋之人員反映，卻遭其否認並拒絕相關人等
    進入該屋查看，乙○○遂於109年6月29日以存證信函告知丙○○
    關於系爭5樓房屋漏水等情，並請丙○○立即進行修繕，而丙○○至109年6月30日始同意由甲○○偕同水電師傅前往查看系爭4
    樓房屋之漏水原因，始知肇因於忠孝大廈管委會未定期疏通
    公共管線，導致管線內存有棉絮等雜物而堵塞，並因丙○○將
    其所有之系爭5樓房屋陽台外推，未將陽台之排水口覆蓋管
    帽，以致當公共管線積水時，汙水自未蓋管帽處流出，溢向
    管道間而流至乙○○所有之系爭4樓房屋，進而導致漏水，則
    丙○○、忠孝大廈管委會既有前開過失情節，共同侵害乙○○權
    利行為，足認被上訴人等就乙○○因漏水所生之損害，應負民
    法第185條第1項之共同侵權行為賠償責任。
  ㈡就損害賠償項目數額主張如下：
　1.本件漏水致乙○○所有之系爭4樓房屋除天花板毀損、及牆面
    油漆毀損、地板磁磚及房門及門柱吸水澎脹損毀，經委請專
    人修繕而支出32萬2,997元，其中室內設計裝修許可費6萬5,
    500元，係依建築法第77條之2第1項第1款、建築物室內裝修
    管理辦法第3條之規定，就天花板所為裝修行為，應依法申
    請許可所支出之必要費用；且追加修繕費用之3萬3,689元部
    分，亦係因首次修繕後因漏水情形過於嚴重，遂有補強施作
    之必要，故上述修繕費用全部均屬必要費用。
　2.又系爭4樓房屋與神機公司之租賃契約原至110年7月31日止
    ，惟因上開漏水情形嚴重且被上訴人等亦未及時積極處理而
    致損害日益擴大，並影響神機公司續為承租之意願，故雙方
    遂於109年7月20日終止該租賃契約，且上訴人本得依與神機
    公司間之租約請求提前終止租約之違約金，然該解約實係因
    系爭4樓房屋漏水所致，非可歸責於神機公司，上訴人乃為
    補償該公司因漏水所受之損害而未收取本得依租約收取之1
    個月租金4萬5,000元作為違約金。再乙○○為修繕系爭4樓房
    屋而暫時無法出租，嗣雙方終止租約後約歷經3個月始由其
    他公司續行承租，乙○○與神機公司終止租賃契約而喪失相當
    於1個月租金之違約金及3個月空屋損害顯與被上訴人等之行
    為間有因果關係，是乙○○向被上訴人等請求18萬元之損害賠
    償金額（計算式：45,000×4=180,000）。
　3.另依據乙○○與神機公司間之租賃契約第14條，交屋後之管理
    費由神機公司負擔，是乙○○既因本件漏水爭議而與神機公司
    提早終止租約，則原本應由該公司依約負擔之管理費即轉由
    乙○○自行負擔，故被上訴人等應負擔乙○○就此部分總計6,99
    0元之損害（計算式：2,330×3=6,990）。
　4.綜上，就上述乙○○請求之金額，總計為50萬9,987元（計算
    式：322,997＋180,000＋6,990＝509,987）。　　　 
二、丙○○則以：
　㈠本件漏水事件實肇因於系爭4樓房屋所在忠孝大廈之公共排水
    幹管堵塞，廢水無法宣洩，而從丙○○所有系爭5樓房屋公共
    排水支管之落水口冒出，廢水經由系爭5樓房屋地板流至系
    爭4樓房屋，而系爭公共排水幹管堵塞處為3樓與4樓間之公
    共排水管內，乙○○所有系爭4樓房屋汙水排水口被以管帽封
    住，故污水才從丙○○所有系爭5樓房屋汙水排水口溢出，如
    系爭5樓汙水管排水口以管帽封住，則往後與本件相同之漏
    水事故，汙水就會從6樓陽台汙水排水口溢出，而流至系爭5
    樓房屋、系爭4樓房屋，足見丙○○系爭5樓房屋汙水排水口是
    否以管帽封閉，與本件漏水事故無關；且丙○○本無封閉該排
    水口之義務或防止污水湧出之義務，並對於該污水自排水口
    溢出之情形，無預見可能性，自無從防止結果發生。本件造
    成漏水原因之系爭公共排水幹管先前亦曾發生堵塞之情況，
    本件漏水事故所造成之損害，依法應該由忠孝大廈管委會負
    賠償責任。
　㈡丙○○所有系爭5樓房屋雖於107年11月間進行裝修，但依法向
    主管機關申請施工許可，並於108年5月23日取得臺北市政府
    都市發展局核發之建築物室內裝修合格證明，而本件漏水事
    故係發生於000年0月00日，兩者於時間上顯無關連性。又丙○○房屋裝修工程，係依建築法令合法向建管機關申請並據以
    施工完成，且施工之結果並未更改原有排水口位置，乙○○未
    舉證丙○○裝修工程有何不當、施工不良或違背建築法令之處
    ，空言指摘丙○○裝修地板施工不當致其損害云云，自無足採
    。又系爭公共排水幹管及連接住戶之排水管道，均為忠孝大
    廈興建時依法設置之公共設備，且依法施工完成，並無任何
    法規允許應將排水口予以封閉，丙○○系爭5樓房屋陽臺之排
    水口，既係依法令應予設置，自不能事後任意以管帽或其他
    方式予以阻塞或封閉，丙○○合法裝修地板，並維持陽臺排水
    口之原有功能，均屬合法有據，並無違反任何注意義務或不
    法性；109年6月27日至29日事發時，丙○○委託之訴外人巫睿
    紳、吳如玉依其專業迅速找出漏水原因，亦積極配合甲○○處
    理漏水事務，丙○○自無任何過失。
　㈢就損害賠償項目數額抗辯如下：
　1.乙○○所有之系爭4樓房屋僅部分設施毀損，非整戶裝修，除
    經內政部認為有必要者外，不需向主管機關申請室內裝修許
    可，其所裝修之部分，實係列管屬暫免併案拆除之違建部分
    ，與漏水之修繕無關，然乙○○之修繕費用竟有「七、室裝申
    請(設計+施工)，總價65,500」一項，非為必要之費用。
　2.又乙○○係委由訴外人中石空間有限公司（下稱中石公司）進
    行修繕工程，依乙○○與中石公司所簽訂之「設計及工程委任
    契約書」前言所示，工程範圍為系爭4樓房屋整戶設計、裝
    修，已超出系爭4樓房屋僅部分設施毀損應予修繕之範圍。
    另觀乙○○所提修繕工程完工結算單所示，「項次一、4.除蟲
    及白蟻防治」、「項次三、水電及空調工程、4.空調室內機
    檢修」等項，均非本件漏水造成毀損之應修繕項目。另「項
    次四、油漆工程、3.舊有頂版天花局部補土粉刷：油性底漆
    21坪、環保水泥漆料21坪」、「項次四、油漆工程、4.壁面
    局部補土粉刷：油性底漆12坪、環保水泥漆料38坪」等油漆
    工程項目，修繕工程面積與受損天花板、牆面面積顯不相當
    ，應是整戶重新粉刷，非修繕所必要。後續追加工程部分，
    油漆工程應於塗面完全乾燥之情況下施工，此為油漆工程之
    標準作業，施工廠商違反此工程作業規範，所生之追加工程
    款項，不應由丙○○負擔，且乙○○請求之修繕項目及費用亦應
    予折舊計算。
　3.契約終止後，契約當事人間之權利義務由雙方協商定之，乙○○既主張與神機公司終止租約，未依約收取1個月之租金作
    為違約金，此為其自願放棄之權利，不得轉做對他人之損害
    賠償請求，乙○○主張與神機公司提前終止租約，原本應由該
    公司依約負擔之管理費6,990元轉由乙○○自行負擔，亦為乙○○所受之損害云云，亦屬無理。
　4.又系爭4樓房屋租約終止後有3個月空屋期為合理之情況，且
    影響房屋能否出租之因素眾多，如租金高低、房屋坐落位置
    、市場需求等，系爭4樓房屋能否出租未必取決於房屋是否
    曾發生漏水事故，乙○○亦未舉證證明其所主張3個月空屋損
    害與汙水自丙○○系爭5樓房屋流至系爭4樓房屋致乙○○無法出
    租之因果關係存在，乙○○依此請求空屋期間租金損害賠償，
    並無理由等語置辯。
三、忠孝大廈管委會則以：
　㈠丙○○於107年進行系爭5樓房屋室內裝修時，係將陽台外推，
    改作室內空間，並將原本用於分隔室內、室外空間之牆面拆
    除，加裝架高之木質地板將陽台排水口遮蓋住，且丙○○又未
    將該不再使用之陽台排水口用管帽或其他方式封閉，導致系
    爭5樓房屋室外陽台排水孔處發生阻塞而有積水時，未能即
    時發現、通知專人處理，進而累積大量積水無法排出，再溢
    至室內地板空間，淹至管道間，從管道間流落至低樓層處。
    依一般經驗及原始設計，公共排水幹管阻塞僅會造成室外陽
    台積水，且只需即時通知專人處理，即可解決阻塞、積水情
    況，通常亦不會有導致室內淹水、管道間漏水之結果（管道
    間位置離陽台排水口有一段距離），故公共排水幹管阻塞與
    本件漏水事故並不具相當因果關係。漏水之主因實為「系爭
    5樓房屋室內空間木質地板下之大量積水流至管道間」，系
    爭5樓房屋室內空間下之所以會有大量積水，係因丙○○裝潢
    改建不當、未將不再使用之陽台排水口封閉、未能即時發現
    並通知專人處理所致，丙○○該等疏失行為始與本件漏水事故
    具有相當因果關係。
　㈡本件積水、阻塞情形位於系爭5樓房屋內部，忠孝大廈管委會
    未收通知，尚無從預見該處有積水或阻塞，亦無從於事發後
    即時挖開地板維修，而事發後，改善系爭5樓房屋地板下方
    積水情況必須自系爭5樓房屋之阻塞點解決，在巫睿紳、吳
    如玉一再拒絕協力之情況下，忠孝大廈管委會已盡修繕、管
    理、維護之能事，並無過失。併依據法律上有名之漢德公式
    ，忠孝大廈管委會在沒有任何水管堵塞的徵兆之下，要對全
    社區排水管做預防事故之成本，遠遠高出一般住戶一旦發生
    事故所造成之實際損失，與事故發生之概率之積，即B＞PL，
    忠孝大廈管委會實無侵權之過失。且本件漏水事故與公共排
    水幹管阻塞並不具相當因果關係，丙○○之裝潢改建不當等疏
    失行為始與本件漏水事故具有相當因果關係，故忠孝大廈管
    委會並不構成民法第184條之侵權行為等語罝辯。　
四、原審為兩造一部勝訴、一部敗訴之判決，即判命丙○○、忠孝
    大廈管委應連帶給付16萬7,680元，及丙○○部分自109年11月
    19日起，忠孝大廈管委會部分自109年11月25日起，均至清
    償日止，按年息5％計算之利息。乙○○、丙○○就其敗訴部分各
    自提起上訴，乙○○上訴聲明：㈠原判決不利於乙○○部分廢棄
    ；㈡丙○○、忠孝科技大廈管理委員會應再連帶給付乙○○34萬2
    ,307元，及丙○○部分自109年11月19日起，忠孝大廈管委會
    部分自109年11月25日起，均至清償日止，按年息5％計算之
    利息。丙○○上訴聲明：㈠原判決不利於丙○○部分廢棄；㈡上開
    廢棄部分，丙○○於第一審之訴及假執行之聲請均駁回。兩造
    並均答辯聲明：上訴駁回。
五、查下列事項經兩造所不爭執（見簡上卷㈠第208至209頁），
    自堪信為真實：
  ㈠乙○○於89年間承購系爭4樓房屋，並於108年7月11日與神機公
    司簽訂租賃契約，將系爭4樓房屋出租與神機公司，約定租
    賃期間自108年8月1日起至110年7月31日止，每月租金4萬5,
    000元，嗣雙方合意於109年7月20日終止前開租賃契約等情
    ，並有系爭4樓房屋所有權狀（見原審卷㈠第15頁）、乙○○與
    神機公司簽立之租賃契約及公證書（見原審卷㈠第17至23頁
    ）、終止租約同意書（見原審卷㈠第53頁）在卷可稽。
  ㈡丙○○為系爭5樓房屋之所有權人。
  ㈢神機公司之員工於109年6月26日發現系爭4樓房屋突然出現些
    許水流自室內天花板流出，至翌日即109年6月27日出水量增
    加，即告知系爭4樓房屋所在之忠孝大廈總幹事甲○○，甲○○
    於當日偕同水電師傅即訴外人許宏山前往系爭4樓房屋查看
    漏水情形，並鑿開系爭4樓房屋牆壁以追查水流來源，發現
    係來自於系爭5樓房屋等情，有追查水流來源之光碟及檔案
    截圖（見簡上卷㈠第251至265頁）、開挖陽台排水口地板照
    片與影片截圖（見原審卷㈡第41頁、簡上卷㈠第267至269頁）
    、立可通工程行疏通公共排水幹管情形照片（見原審卷㈠第1
    37、139頁）存卷為憑。
  ㈣系爭4樓房屋漏水係因忠孝大廈之公共排水管線阻塞，系爭5
    樓房屋原陽台排水口處並未覆蓋管帽，因而水從前開排水口
    湧出而流入系爭4樓房屋，又該公共排水管線阻塞之情形，
    於109年6月29日經訴外人立可通工程行處理後即已排除等情
    ，亦有排水管配圖（見原審卷㈠第327頁）、公共污水排水管
    昇位圖及阻塞點說明圖（見原審卷㈠第335頁）、排水管配置
    圖及漏水路線示意圖（見原審卷㈡第37、39頁）、疏通期間
    之對話錄音光碟及譯文（見原審卷㈡第43、45頁）附卷為證
    。
六、乙○○主張系爭4樓房屋漏水係因忠孝大廈管委會未定期疏通
    管線，且系爭5樓房屋將陽台外推且排水口未覆蓋管帽，致
    污水自系爭5樓房屋溢流至系爭4樓房屋所致，自應由丙○○、
    忠孝大廈管委會負故同侵權行為之損害賠償責任，並應賠償
    漏水修繕費用32萬2,997元、未能收取原可收取之1個月違約
    金及3個月空屋租金共18萬元、原應由神機公司負擔之管理
    費6,990元，合計為50萬9,987元等情，為丙○○、忠孝大廈管
    委會所否認，並以前詞置辯。是本件之爭點為：㈠系爭4樓房
    屋漏水是否係因丙○○、忠孝大廈管委會之過失所致？㈡如是
    ，乙○○主張之各損害賠償項目、數額是否可採？茲析述如下
    ：
　㈠系爭4樓房屋漏水是否係因丙○○、忠孝大廈管委會之過失所致
    ？
　1.按因故意或過失，不法侵害他人之權利者，負損害賠償責任
    ；數人共同不法侵害他人之權利者，連帶負損害賠償責任；
    土地上之建築物或其他工作物所致他人權利之損害，由工作
    物之所有人負賠償責任。但其對於設置或保管並無欠缺，或
    損害非因設置或保管有欠缺，或於防止損害之發生，已盡相
    當之注意者，不在此限，民法第184條第1項前段、第185條
    第1項前段、第191條分別定有明文。又按除非工作物所有人
    能舉證證明民法第191條第1項但書所示之情形存在，得免負
    侵權行為損害賠償責任外，因土地上之工作物造成他人之損
    害，即依法推定工作物所有人有過失，而應負侵權行為損害
    賠償責任（最高法院96年度台上字第489號判決意旨參照）
    。再按民法第191條第1項所謂之土地上之工作物，係指以人
    工作成之設施，建築物係其例示。而建築物內部之設備如天
    花板、樓梯、水電配置管線設備等，屬建築物之成分者，為
    建築物之一部，應包括在內（最高法院95年度台上字第310
    號判決意旨參照）。另按共用部分、約定共用部分之修繕、
    管理、維護，由管理負責人或管理委員會為之，公寓大廈管
    理條例第10條第2項前段亦有明文。又管理委員會之職務如
    下：二、共有及共用部分之清潔、維護、修繕及一般改良，
    公寓大廈管理條例第36條第2款定有明文。
　2.經查：
　　⑴系爭4樓房屋漏水之成因，係因忠孝大廈之公共排水管線阻
      塞，系爭5樓房屋原陽台排水口處並未覆蓋管帽，原應從
      公共排水管線排放之污水，因阻塞之故遂向上回流，流至
      系爭5樓排水口處宣洩而出，並自系爭5樓樓地板淤積水流
      ，最後流入系爭4樓房屋等情，為兩造不爭執，業如前述
      。
　　⑵關於忠孝大廈管委會部分：
　　　①忠孝大廈管委會本於公寓大廈管理條例第10條第2項前段
        、第36條第2款之規定，本即對於公寓大廈共用部分之
        維護應負其責任，已如前述。且查忠孝大廈於109年6月
        29日即本件漏水疏通公共管線之前，已自101年6月起，
        於101年6月14日、102年7月29日、102年8月9日、104年
        3月21日、104年5月11日、104年8月3日、104年12月7日
        、105年2月15日、105年2月22日、105年2月23日、105
        年11月14日、106年9月27日、107年2月1日、107年4月2
        2日、107年6月7日、107年7月16日至同月18日、107年1
        1月7日、108年1月28日、108年2月1日、109年1月13日
        期間，均有因忠孝大廈公共管線阻塞需疏通而支出費用
        等情，有忠孝大廈管委會上述各月份之支出證明單、支
        出款統計表在卷可稽（見簡上卷㈠第131至199頁），足
        見於本件系爭4樓房屋滲漏水之前，該大廈公共管線有
        經常性、反覆性之阻塞需疏通之情形，且其頻率亦高，
        則忠孝大廈管委會自可定期委外檢查公共管線之流通情
        形，而非待公共管線阻塞之後，污水自樓層溢出，甚至
        向下淤積最終造成污水外溢之該樓層含水量過高而向下
        滲漏，即如本件系爭4樓房屋漏水之情形發生，忠孝大
        廈管委會就上開事項本於上述公寓大廈管理條例之規定
        ，具有注意義務，且本於歷來公共管線經常性阻塞需疏
        通之情形，客觀上亦可預見而注意，然仍未注意，猶待
        公共管線阻塞後，污水自系爭5樓房屋排水口溢出再向
        下滲漏至系爭4樓房屋，造成系爭4樓房屋損害，自屬本
        於忠孝大廈管委會之過失所致，亦甚明確。是其辯稱並
        無過失、亦無因果關係云云，不足採信。
　　　②至忠孝大廈管委會再以本於漢德公式，本件防果成本顯
        高於住戶實際損害與事故發生蓋然率之乘積，故忠孝大
        廈管委會並無過失等語置辯；然依前述忠孝大廈疏通公
        共管線阻塞之費用，各次為1,500元至4,000元不等等情
        ，有上述忠孝大廈管委會上述各月份之支出證明單、支
        出款統計表可查（見簡上卷㈠第131至199頁），再以管
        線阻塞疏通發生之頻率，自101年6月起至109年1月13日
        止（不計入本次系爭4樓房屋漏水），即7年7月期間，
        共發生20次，即平均每月發生0.219次，每年發生2.637
        次，每次費用縱以最高額4,000元計算，每年亦僅需支
        出1萬0,548元，顯然遠低於實際發生滲漏水事件後所需
        之房屋修繕復原費用（詳後述），自非防果成本遠高於
        住戶實際損害與事故發生蓋然率乘積之情形，是忠孝大
        廈管委會上述所辯，亦不可採。
　　⑶關於丙○○之系爭5樓部分：
　　　①系爭5樓原屬陽台範圍經丙○○以陽台外推之施作工程，將
        原屬陽台地板即加設公共管線排水口通道之該地面之上
        方完全覆蓋木質地板，使該排水孔甚或排水孔周遭污水
        溢出狀況等節，有系爭5樓該空間之開挖與開挖後拍得
        排水口之照片在卷可稽（見簡上卷㈠第267至269頁）。
　　　②且證人即忠孝大廈管委會總幹事甲○○於原審審理中證稱
        ：「29日等到下午3點半巫睿紳、吳如玉就來了，我在
        五樓與他們談話後，才讓我們挖五樓陽台的排水口，因
        為地板把排水口蓋住，所以要挖開看，挖開後看到積水
        約15公分深，排水口沒有用管帽蓋住，看到這個狀況就
        知道是這個水從排水口冒出來，溢到屋內，再流到管道
        間往4樓噴下去，當時許宏山在現場，我們馬上打給立
        可通公司，他們直接從陽台排水口通出去，進去幹管，
        不到三、四公尺間，排水口與幹管間在四、五樓間有堵
        塞，通完水管之後，水一下之就下去，水退光了，我們
        就請許宏山買管帽直接套下去，其他殘餘的水之後就慢
        慢退掉，沒有再漏水」等語（見原審卷㈠第237頁）；另
        證人許宏山於原審證稱：「29日下午巫睿紳、吳如玉來
        之後，把後陽台排水口打開，發現後陽台積水，積水約
        10公分，沒有看到有管帽，也沒有做任何處理，只有一
        個排水口而已，水是從排水口冒出來」等語（見原審卷
        ㈠第292頁）；另證人巫睿紳於原審證述：「29日下午3
        點，我與吳如玉到5樓，甲○○與4樓住戶都有到5樓，我
        告訴甲○○開挖的點在什麼地方，甲○○請許宏山去挖，挖
        出來以後應該放洗衣機位置的排水口旁邊有積水，我請
        甲○○找通水管的師傅來，立可通公司來通10分鐘後排水
        管就通了」（見原審卷㈠第296頁），可見系爭5樓陽台
        排水口位置，於未經開挖該處陽台外推後其上裝修之木
        質地板之情況下，完全無從查悉下方污水自排水口溢出
        情形，是倘非系爭5樓房屋就污水排水口上開以地板阻
        擋觀察水流外溢狀況，丙○○自可於排水口之污水於初始
        為小量滲漏時已可立即觀察發現，並就該情節反應予忠
        孝大廈管理委員會確認公共管線是否有阻塞之情形，足
        見確實係因該排水口上方架設地板阻擋可供即時查悉滲
        漏水之方式所致，應認確實係因丙○○之以上開過失情節
        致公共管線阻塞時，原應自公共管線排出之污水回流未
        能即時遭查悉，乃順勢溢出於系爭5樓房屋後，再滲漏
        至系爭4樓房屋所致。
　　　③至丙○○雖以縱系爭5樓之前開排水口有以管帽覆蓋，污水
        亦會向上回流至其他有排水出口之樓層，並同樣導致系
        爭4樓有滲漏水之情形，故系爭4樓房屋漏水與該情節無
        相當因果關係云云。然系爭4樓滲漏水係因上開無法即
        時查悉小量污水回流為立即檢修之情節所致，且因該無
        覆蓋管帽情形乃致污水回流覓得溢出出口，並最終導致
        系爭4樓滲漏水之狀況，自有相當因果關係，且倘系爭5
        樓排水口已以管帽覆蓋，則按前開忠孝大廈管線配置圖
        所示，該污水回流亦係自其他樓層排水口逸出，而非係
        自系爭5樓房屋溢出，則污水向下滲流是否僅及於溢出
        之其他樓層或下層樓，抑或同樣波及系爭4樓房屋，亦
        難一概而論，自難僅以污水將因公共管線阻塞，最終均
        會溢出一節，遽認丙○○上開所辯為可採。
  3.綜上，乙○○主張丙○○、忠孝大廈管委會應就系爭4樓滲漏水
    負共同侵權行為之損害賠償責任，自屬有據。
  ㈡乙○○主張之各損害賠償項目、數額是否可採？　
  1.關於修繕費32萬2,997元部分：
    ⑴就裝修申請支出之6萬5,500元部分，丙○○雖以該裝修申請
      非屬必要費用置辯；然查，依據忠孝大廈管委會108年7月
      14日開會之開會記錄，系爭4樓房屋之漏水情形記載為「
      管道間牆面嚴重漏水，水從系爭5樓房屋地板淹水流至排
      水管管道間，漏到底下4、3、2、1各層」、「損害已造成
      系爭4樓兩間房門無法關、牆面油漆毀損、走道天花板毀
      損需重做」等內容，有該次開會紀錄可稽（見原審卷㈠第3
      1頁），可見系爭4樓房屋因漏水毀損範圍，確係包括系爭
      4樓之走道天花板無誤。又依臺北市政府都市發展局111年
      6月20日之回函，系爭4樓房屋之全棟大樓領有83使字第40
      4號使用執照，為地上13層，屬供公眾使用建築物，又本
      件乙○○漏水範圍既包括走道天花板，自屬依建築物室內裝
      修管理辦法第3條之施作範圍，應申請建築物室內裝修合
      格證明等情，有上述回函存卷為憑（見簡上卷㈡第17至18
      頁），是上開費用自屬修繕漏水之必要費用，是丙○○上述
      所辯，顯不可採。
    ⑵就系爭4樓房屋首度施作之漏水修繕費用22萬3,808元部分
      ，丙○○則以其中施作項目之「項次一、4.除蟲及白蟻防治
      」、「項次三、水電及空調工程、4.空調室內機檢修」等
      項，均非本件漏水造成毀損之應修繕項目，另「項次四、
      油漆工程、3.舊有頂版天花局部補土粉刷：油性底漆21坪
      、環保水泥漆料21坪」、「項次四、油漆工程、4.壁面局
      部補土粉刷：油性底漆12坪、環保水泥漆料38坪」部分，
      修繕工程面積與受損天花板、牆面面積顯不相當，應是整
      戶重新粉刷，非修繕所必要等語置辯。經查：
　　　①就「項次一、4.除蟲及白蟻防治」、「項次三、水電及
        空調工程、4.空調室內機檢修」，其項目內容顯與系爭
        4樓房屋漏水位置與修繕工項、工法無關，尚非本件漏
        水修繕所必要之費用，是此部分應予依序按修繕報價扣
        除4,200元、2,625元（均含稅，以下均為含稅價格）。
　　　②另前揭油漆工程中，於該項已區分編號2之新作天花板補
        土粉刷與編號3之舊有頂版天花局部補土粉刷，應係已
        將漏水修繕新作部分及與漏水無關之舊有部分為費用區
        分，是應就舊有頂版天花局部補土粉刷之費用均予扣除
        ，是此部分應扣除2萬3,804元【計算式：（600元＋1,20
        0元＋5,040元＋4,830元＋9,000元＋2,000元）×稅率1.05＝2
        3,803.5元，整數以下四捨五入，下同】；另就壁面局
        部補土粉刷部分，依前揭忠孝大廈管委會108年7月14日
        開會之開會記錄所示，系爭3樓建物之漏水範圍確實包
        括部分壁面，是此部分自屬漏水之必要修繕費用，自無
        從扣除於修繕費用中。
　　　③從而，就首度施作之漏水修繕費用22萬3,808元部分，經
        扣除上開不予列計之數額後，即為19萬3,179元【計算
        式：223,808元－4,200元－2,625元－23,804元＝193,179元
        】。
    ⑶就追加工程3萬3,689元部分，丙○○雖以油漆工程應於塗面
      完全乾燥之情況下施工，此為油漆工程之標準作業，施工
      廠商違反此工程作業規範，所生之追加工程款項，不應由
      丙○○負擔置辯。然查：乙○○委請中石公司為系爭4樓房屋
      之漏水修繕，該公司於109年7月接獲委託時，於現場實勘
      ，已無滴水滲流現象，但室內潮濕異味濃厚、水損情形顯
      見水體已侵入屋頂版、房間房門、天花板、牆壁及樓地板
      內部，經評估應予若干時間乾燥，故建議先行靜置2個月
      時間，於8月下旬開始施工，並於動工當時各水損區域已
      呈現可利施工之程度，僅於施工後聯接後陽台之1個房間
      屋頂版於油漆後產生膨拱現象，乃需再度刮除重新油漆並
      以簡易天花遮蓋於側邊留空，以利水氣持續排出讓該房間
      可供使用等情，有中石公司111年7月5日到院之回函可稽
      （見簡上卷㈡第79至81頁），參以系爭5樓地板於開挖確認
      漏水成因時，確實有大量水流淤積該處，有開挖當時之照
      片可稽（見原審卷㈠第137至139頁），故中石公司係本於
      系爭4樓房屋首度修繕後仍有因相同漏水成因所致房間屋
      頂版於油漆後產生膨拱現象再度修繕之必要，乃為追加工
      程，是應認此部分追加工程亦屬修繕系爭4樓房屋漏水所
      支出之必要費用。至丙○○雖抗辯係因中石公司違反工程作
      業規範，然並未舉證說明本件施工違反修繕前合理靜置時
      間等具體工程施作情節，是其上開所辯，尚不可採。
　　⑷關於丙○○抗辯就漏水修繕應予折舊部分：
　　  ①按修理材料依其性質，有獨立與附屬之別，若修理材料
        對於物之本體而言，已具獨立存在價值，因更換新品結
        果，將促成物於修繕後使用效能或交換價值之提昇，則
        侵權行為被害人逕以新品價額請求賠償，與舊品相較，
        勢將造成額外利益，而與損害賠償僅在填補損害之原理
        有違，故此部分修復費用之請求，非屬必要，應予折舊
        ，最高法院77年度第9次民事庭會議決議㈠有關折舊之意
        見，應係專指此種情形而言。反之，若修理材料本身不
        具獨立價值，僅能附屬他物而存在，或須與他物結合，
        方能形成功能之一部者，更換新品之結果，既無獲取額
        外利益之可言，且市場上復無舊品之交易市價可供參酌
        時，侵權行為被害人以新品修繕，就其價額請求賠償，
        仍屬必要與相當，無須予以折舊。又物因修繕而以新材
        料、零件替代毀損之舊品時，若非已達相當之比例或構
        成物之重要部分，衡諸經驗法則，尚難影響整體物之交
        易價額或因之延長使用年限。
　　  ②經查：乙○○系爭4樓房屋前揭拆除準備及泥作工程、木作
        修繕工程、水電及空調工程、油漆工程、雜項工程，其
        中之拆除準備及泥作工程、水電及空調工程中之「水電
        檢修及部份線路更換、後陽台排水口處理」工程、及油
        漆工程、雜項工程，均係為系爭4樓房屋因漏水所生之
        損害進行修復，上開工程內容係為回復房屋原有之狀況
        ，非屬額外或附加裝潢，亦非房屋附屬設備，故無扣除
        折舊之必要。是前揭工程，僅有木作修繕工程、水電及
        空調工程中之「燈具安裝」之材料部分，有扣除折舊之
        必要。再參考行政院所頒固定資產耐用年數表及固定資
        產折舊率之規定，以裝潢為房屋附屬設備，耐用年數為
        10年，依定率遞減法每年折舊1000分之206，另依營利
        事業所得稅查核準則第95條第6項規定「固定資產提列
        折舊採用定率遞減法者，以1年為計算單位，其使用期
        間未滿1年者，按實際使用之月數相當於全年之比例計
        算之，不滿1月者，以1月計」，查乙○○係於89年承購系
        爭4樓房屋等情，業據其陳明在卷（見原審卷㈠第9頁）
        ，是系爭4樓房屋裝潢使用迄至109年間發生漏水之時間
        ，已逾10年，依所得稅法第54條第3項、固定資產折舊
        率表規定，以成本十分之一為合度，則前揭工程中，木
        作修繕工程之材料費為37,695元，水電及空調工程之燈
        具安裝部分之材料費為1,207.5元，共38,902.5元，扣
        除折舊後之材料費用為3,890元【計算式：38,902.5元×
        0.1＝3,890元】，是就全部修繕費用，自應扣除上開材
        料費之差額，即3萬5,013元【計算式：38,902.5－3,890
        元＝35,012.5元】。
　　⑸綜上，就漏水修繕費用部分之損害賠償總額，即為裝修申
      請支出之6萬5,500元，加計首度施作之漏水修繕費用19萬
      3,179元，加計追加工程費用3萬3,689元，扣除折舊材料
      差額3萬5,013元，即為25萬7,355元。
　2.關於因終止租約損失1個月租金數額計算之違約金與3個月空
    屋損失18萬元部分：
　　⑴關於按1個月租金數額計算之違約金4萬5,000元部分：
　　　①乙○○雖提出公證書及其與神機公司間簽立之房屋租賃契
        約，並依該契約第15條約定「本租約簽立後，租期屆滿
        前，乙方（即神機公司）若擬提前解約，應至少30日前
        以郵局存證信函通知甲方（即乙○○）除應支付租金至終
        止日外，另應支付甲方1個月租金為違約金」等內容，
        有該契約在卷可稽（見原審卷㈠第22頁），又乙○○與神
        機公司之租賃期間原係至110年7月31日屆期，神機公司
        確實與乙○○於109年7月20日提前終止租約等情，業據兩
        造所不爭執，已如前述。
　　　②然按租賃關係存續中，租賃物如有修繕之必要，應由出
        租人負擔者，承租人得定相當期限，催告出租人修繕，
        如出租人於其期限內不為修繕者，承租人得終止契約或
        自行修繕而請求出租人償還其費用或於租金中扣除之，
        民法第430條定有明文，是出租人即乙○○就系爭4樓房屋
        雖有因漏水需修繕之情形，惟並非無從於租賃關係存續
        期間由承租人修繕之，並由承租人與出租人就修繕費用
        與租金為抵扣，是該租約亦非無從存續。本件既係由乙○○與神機公司合意終止租約且單方決定不予依約請求違
        約金，自難認與系爭5樓房屋所致系爭4樓房屋漏水一節
        有相當因果關係，是乙○○請求應由丙○○、忠孝大廈管委
        會賠償該1個月租金計算之違約金，自屬無據。
　　⑵關於3個月空屋損失13萬5,000元部分：
　　　經查，乙○○與神機公司間就系爭4樓房屋租賃期間原係至1
      10年7月31日屆期，已如前述；又神機公司係因系爭5樓漏
      水事故影響擬提前解約等情，亦有乙○○與神機公司簽立之
      終止租約同意書在卷可稽（見原審卷㈠第53頁），足見倘
      未發生系爭4樓房屋漏水情形，乙○○確實可自系爭建物於1
      09年7月20日至110年7月31日期間，持續按月收取4萬5,00
      0元之租金。另系爭4樓房屋漏水後，係先就該屋靜置乾燥
      ，於109年8月17日由中石公司進場開工，再於109年10月2
      1日至同月23日進行追加工程等情，有中石公司111年7月5
      日到院之回函可稽（見簡上卷㈡第79至81頁），故系爭4樓
      房屋本可因出租收取租金，卻因漏水原因終止租約後，尚
      須需耗時修繕，且修繕期間亦未能藉由該屋重新招租收租
      等情，亦甚明確，是應認乙○○與神機公司原按租約約定之
      每月租金4萬5,000元，確為此期間乙○○之所失利益，是乙○○主張應由丙○○、忠孝大廈管委會負擔相當於3個月之租
      金損害，核與修繕期間相當，自屬可取。
　3.關於終止租約後由乙○○自行負擔之管理費6,990元部分：
　　⑴乙○○雖提出其與神機公司間之租賃契約，主張依據該契約
      第14條，交屋後之水、電、管理費、電話、瓦斯等費用由
      乙方即神機公司自行負擔（見原審卷㈠第22頁），故應由
      丙○○、忠孝大廈管委會負擔原依約已轉嫁由神機公司負擔
      之管理費等節。
　　⑵然按公寓大廈管理條例第18條第1項第2款、第21條之規定
      ，公寓大廈之區分所有權人依區分所有權人會議決議繳納
      之公共基金，倘區分所有權人或住戶積欠應繳納之公共基
      金或應分擔或其他應負擔之費用已逾二期或達相當金額，
      經定相當期間催告仍不給付者，管理負責人或管理委員會
      得訴請法院命其給付應繳之金額及遲延利息，故該公共基
      金即區分所有權人按決議繳交之管理費，自屬區分所有權
      人或住戶應負擔之固有義務，並與區分所有建物之用益情
      形為是否出租由承租人使用無涉。本件系爭4樓房屋於租
      賃關係存續期間，該實際住戶為神機公司，並於租賃關係
      終止後，由區分所有權人乙○○取回占有使用收益之權，是
      區分所有權人乙○○本於上開規定自應負擔繳交管理費之義
      務，縱其曾以上述租賃契約條款將該義務轉嫁由住戶神機
      公司負擔，然於租賃關係終止後，乙○○繳付管理費，係清
      償其為忠孝大廈區分所有權人之義務，顯非其所受損害或
      所失利益，是此部分自無從請求損害賠償。
七、綜上所述，系爭4樓房屋之漏水，確實係因丙○○、忠孝大樓
    管委會之過失所致，自應負共同侵權行為責任。且就乙○○主
    張之修繕費25萬7,355元、3個月之租金損失13萬5,000元，
    亦屬有據，是合計應由丙○○、忠孝大樓管委會賠償乙○○39萬
    2,355元，又丙○○、忠孝大樓對於上開本金之利息，分別自1
    09年11月19日、109年11月25日起算一節並無爭執（見原審
    卷㈡第163頁）。從而，乙○○依侵權行為之法律關係，請求丙○○、忠孝大樓連帶給付39萬2,355元，丙○○部分自109年11月
    19日起，忠孝大廈管委會部分自109年11月25日起，均至清
    償日止，按年息5％計算之利息，為有理由，應予准許；逾此
    範圍之請求，則無理由，應予駁回。原審就上開應准許超過
    16萬7,680元本息部分（即22萬4,675元本息部分），為乙○○
    敗訴之判決，並駁回其假執行之聲請，尚有未洽，乙○○上訴
    意旨求予廢棄改判，為有理由，爰由本院予以廢棄改判如主
    文第2項所示。至於乙○○之請求不應准許部分（即原起訴請
    求50萬9,987元本息與上開應准許39萬2,355元間之差額），
    原審為乙○○敗訴之判決，並駁回其假執行之聲請，核無不合
    ，乙○○上訴意旨求予廢棄改判，為無理由，應予駁回。至上
    開應准許部分，原審為丙○○、忠孝大廈管委會敗訴之判決，
    並為准、免假執行之諭知，核無不合。丙○○仍執陳詞，指摘
    原判決此部分不當，求予廢棄改判，為無理由，均應駁回其
    上訴。
八、本件事證已臻明確，兩造其餘主張攻擊防禦方法，經本院斟
    酌後，認與判決結果不生影響，爰不予以一一論述，附此敘
    明。
九、據上論結，本件乙○○之上訴為一部有理由，一部無理由；丙○○、忠孝大廈管委會之上訴則無理由。依民事訴訟法第436
    條之1第3項、第449條、第450條、第85條第2項、第79條、
    第463條，判決如主文。
中　　華　　民　　國　　111 　年　　9 　　月　　7 　　日
                  民事第七庭  審判長法  官  姜悌文 
　　　　　　　　　                  法  官  郭思妤
　　　　　　　　　                  法  官  陳彥君
以上正本係照原本作成。
本判決不得上訴。
中　　華　　民　　國　　111 　年　　9 　　月　　7 　　日
                                    書記官  吳昭誼